【裁判字號】    94,重訴,1043
【裁判日期】    950309
【裁判案由】    侵權行為損害賠償
【裁判全文】
臺灣臺北地方法院民事判決            94年度重訴字第1043號
原      告  丁○○
            己○○
            甲○○
            丙○○
            乙○○
兼  共  同
訴訟代理人  庚○○
被      告  戊○○
訴訟代理人  林耀泉律師
            廖于清律師
上列當事人間請求侵權行為損害賠償事件，本院於中華民國95年
2月16日言詞辯論終結，判決如下：
    主  文
被告應各給付原告新臺幣壹拾萬元，及均自民國九十四年一月八
日起至清償日止，按年息百分之五計算之利息。
原告其餘之訴駁回。
訴訟費用由被告負擔十分之一，餘由原告負擔。
本判決主文第一項部分，於原告各以新臺幣萬肆仟元為被告供
擔保後，各得假執行。
原告其餘假執行之聲請駁回。
    事實及理由
一原告主張：兩造均為位於台北市○○○路○段348、350、352號
  伯爵大廈區分所有權人，伯爵大廈於民國91年7 月29日，召開
  區分所有權人會議改選管理委員會（下稱管委會）正、副主任
  委員及委員，投票結果原告乙○○當選為主任委員，被告當選
  為副主任委員，原告己○○、丁○○、庚○○、甲○○、丙○○則當選為委員。詎被告竟否認該次選舉之效力，而前開改選
  後之管委會，先於91年9月5日，開會決議向被告催繳其所積欠
  之管理費，並將會議紀錄公告伯爵大廈住戶週知，同時委任有
  律師資格之委員庚○○發函被告催繳管理費。又伯爵大廈於92
  年1月7日，召開92年度第一次區分所有人會議，通過委託律師
  請求被告返還所占有地下防空避難室之決議後，被告因而心生
  不滿，竟於92年1月16日，在伯爵大廈1樓公告欄張貼公告，記
  載：「伯爵大廈住戶乙○○等人聚眾謀議欺騙伯爵大廈全體住
  戶，妄圖侵奪本人財產，集資興訟，法所不容，爰揭其奸，公
  告週知。」、「該自命為伯爵大廈管理委員會主任委員之乙○○，自此即以『偽主任委員』之名義招搖過市。92年1月7日竟
  聚合其徒眾多人，召開所謂『伯爵大廈92年度第一次區分所有
  人會議』，圖謀侵奪先夫趙伯章自建之大廈地下室產權，欺煽
  大廈全體住戶，每戶投資八千元（指新臺幣，下同）作為『官
  司本錢』，……」等文字，使出入伯爵大廈之人均得共見共聞
  該內容，指摘足以毀損原告名譽之事，被告依民法第195條第1
  項規定，應對原告負擔賠償責任，爰請求被告賠償原告各1,00
  0,000元精神上慰撫金等語。並聲明：(一)被告應各給付原告1,0
  00,000元，及均自起訴狀繕本送達翌日起至清償日止，按年息
  百分之五計算之利息。(二)願供擔保，請准宣告假執行。
二被告則以：
(一)被告張貼之前開公告，內容並未提及丁○○、庚○○、己○○
  、甲○○、丙○○，上開五人之名譽權自無受侵害可言，其等
  之請求，自無理由。
(二)另被告之先夫趙伯章於60年6 月17日，與地主合資興建伯爵大
  廈，並登記取得系爭348 號地下室所有權，再由被告繼承取得
  系爭地下室所有權。嗣伯爵大廈管委會前任主任委員李阿萬於
  86年8月2日，為更新消防設施，與被告達成協議，由被告無償
  提供系爭地下室西南隅放置發電機，被告得免繳管理費作為補
  償。詎乙○○於91年間當選主任委員後，違反被告與管委會之
  協議，要求被告繳交系爭地下室管理費，被告遂要求管委會支
  付租金。但乙○○竟於92年1月7日，召開區分所有人會議，稱
  系爭地下室為全體住戶分別共有，長期遭被告占有，應委請律
  師催討，並要求全體住戶分擔訴訟費用。惟置放發電機之系爭
  地下室，確為被告所有，被告基於自身權益遭受侵害，為免全
  體住戶不明究理，遭到有心人煽動，誤信系爭地下室為全體住
  戶分別共有，以致支出裁判費用，始張貼公告，以正視聽，並
  維護被告及伯爵大廈住戶權益。況公告內容係就被告有系爭地
  下室所有權及針對管委會所提出之澄清，及基於善意請伯爵大
  廈住戶勿聽信管委會上開會議之不實內容，以免支出不必要之
  費用訴訟，雖管委會代表為乙○○，然公告內容敘述用語係針
  對管委會，並未針對乙○○，純係被告對事實之描述及權利之
  維護，即便係針對乙○○個人，被告基於前揭理由及司法院大
  法官釋字509 號解釋意旨，亦足信乙○○確有以積非成是之方
  式煽動住戶，否則管委會現況斷不會與之前情形完全不同。故
  被告公告內容所言本屬事實，並非謠言，自無侵害勝乙○○名
  譽可言。
(三)聲明：原告之訴及假執行之聲請均駁回。
三兩造不爭執之事實：
(一)兩造均為伯爵大廈區分所有權人，伯爵大廈曾於91年7 月29日
  ，召開區分所有權人會議改選管委會正、副主任委員及委員，
  投票結果乙○○當選為主任委員，戊○○當選為副主任委員，
  己○○、丁○○、庚○○、甲○○、丙○○則當選為委員，且
  伯爵大廈於92年1月7日，召開92年度第一次區分所有人會議，
  通過委託律師請求被告返還所占有地下防空避難室之決議，為
  兩造所不爭執。
(二)被告於92年1月16日，在伯爵大廈1樓公告欄張貼公告，記載：
  「伯爵大廈住戶乙○○等人聚眾謀議欺騙伯爵大廈全體住戶，
  妄圖侵奪本人財產，集資興訟，法所不容，爰揭其奸，公告週
  知。」、「該自命為伯爵大廈管理委員會主任委員之乙○○，
  自此即以『偽主任委員』之名義招搖過市。92年1月7日竟聚合
  其徒眾多人，召開所謂『伯爵大廈92年度第一次區分所有人會
  議』，圖謀侵奪先夫趙伯章自建之大廈地下室產權，欺煽大廈
  全體住戶，每戶投資八千元作為『官司本錢』，……」等文字
  ，亦為兩造所不爭執，有該公告在卷可稽。
(三)被告前開張貼公告行為，經臺灣高等法院94年度上易第1352號
  刑事判決，以被告觸犯刑法第310條第2項之加重毀謗罪，判處
  拘役40日確定，為兩造所不爭執，並有該判決在卷足憑，亦經
  本院調閱該卷宗，查閱屬實。
四得心證之理由：
  本件兩造所爭執之處，在於被告是否不法侵害原告之名譽權？
(一)按不法侵害他人之名譽者，被害人雖非財產上之損害，亦得請
  求賠償相當之金額。民法第195條第1項定有明文。次按名譽有
  無受損害，應以社會上對個人評價是否貶損作為判斷之依據，
  苟其行為足以使他人在社會上之評價受到貶損，不論其為故意
  或過失，均可構成侵權行為，其行為不以廣佈於社會為必要，
  僅使第三人知悉其事，亦足當之。最高法院90年台上字第 646
  號判例要旨參照。
(二)查被告於前開刑事案件中自承：「（法官問：對公告內容有何
  意見？）就是他們六個人。」嗣被告雖於本件訴訟中辯稱被告
  張貼之前開公告，內容並未提及丁○○、庚○○、己○○、甲○○、丙○○，上開五人之名譽權自無受侵害云云，惟依前述
  公告及伯爵大廈於91年7 月29日，召開區分所有權人會議改選
  管委會正、副主任委員及委員，投票結果乙○○當選為主任委
  員，戊○○當選為副主任委員，己○○、丁○○、庚○○、甲○○、丙○○則當選為委員，以及上開管委會曾於91年9月5日
  ，開會決議向被告催繳其所積欠之管理費，並將會議紀錄公告
  伯爵大廈住戶週知，同時委任有律師資格之委員庚○○發函被
  告催繳管理費觀之，堪認被告於前述公告所稱乙○○等人，係
  指乙○○、己○○、丁○○、庚○○、甲○○、丙○○六人，
  被告上開所述，自不足取。
(三)次查，依前述公告所記載之文字內容觀之，被告指摘原告欺騙
  伯爵大廈全體住戶，並向住戶集資興訟用以侵奪被告財產，前
  述公告內容使用「聚眾謀議欺騙」、「妄圖侵奪」、「爰揭其
  奸」、「圖謀侵奪」、「欺煽」等負面評價之文字，於客觀上
  已足以造成他人對原告之品格，產生負面之評價，而足以使原
  告在社會上之評價受到貶損。參以，被告張貼前述公告之行為
  ，業經臺灣高等法院94年度上易字第1352號刑事判決，以被告
  毀謗原告六人觸犯刑法第310條第2項之加重毀謗罪，判處拘役
  40日確定，已如前述。則被告無阻卻違法之正當事由，故意以
  前述公告貶損原告，使原告之名譽權受有損害，且被告之上開
  侵害行為與原告所受損害間，具有相當之因果關係。故原告主
  張被告張貼公告之行為，指摘足以毀損原告名譽之事，被告依
  民法第195條第1項規定，應對原告負擔賠償責任等語，即屬可
  取。
(四)至被告另辯稱被告對其所占有地下室之產權歸屬問題，基於自
  衛自辯之立場固得發表意見與評論，然其內容仍不得流於情緒
  性或人身攻擊之批評，否則即非言論自由之範疇，被告於前述
  公告內容使用「聚眾謀議欺騙」等負面評價之文字，顯已逾越
  言論自由之範疇，且亦不能證明該內容為真實，足認被告係出
  於故意貶損原告名譽而張貼前述公告，被告上開所辯，亦不足
  取。
(五)另按慰藉金之多寡，應斟酌雙方之身分、地位、資力與加害之
  程度，及其他各種情形核定相當之數額，其金額是否相當，自
  應依實際加害情形與被害人所受之痛苦及雙方之身分、地位、
  經濟狀況等關係決定之。本件原告因被告之誹謗行為，致名譽
  權受有損害，是原告之精神，自受相當程度之痛苦。本院斟酌
  原告之名譽權所受貶損之情節，和丁○○為政治大學東語系畢
  業，現擔任弘新企業有限公司總經理，年收入約1,600,000 元
  ，庚○○為美國紐約州立大學犯罪防治系碩士，現擔任執業律
  師，年收入約1,600,000 元，己○○為美國柏克萊大學心理學
  博士，現於美國柏克萊大學研究，年收入約1,500,000 元，甲○○為金歐商職畢業，現經營合興股份有限公司，年收入約95
  0,000 元，丙○○為大同大學電機系畢業，現經營金為電信股
  份有限公司等，年收入約2,000,000 元，乙○○為中興大學地
  政系畢業，現經營代書事務所，擔任代書工作，年收入約1,20
  0,00 0元，以及被告未曾就讀小學，目前並無工作，有坐落台
  北市○○○路○段348號地下1樓、352號2樓之3房地等財產，93
  年度租賃所得等收入共1,031,062 元，此有該畢業證書、扣繳
  憑單、綜合所得稅核定通知書、公司登記資料、財稅資料、綜
  合所得稅申報書在卷可稽，亦為兩造所不爭執。則依上述兩造
  之身分、地位此一實際狀況，本院認為原告請求之精神慰撫金
  各1,000,000元，尚屬過高，應以各100,000元，為適當公允。
五末按「給付無確定期限者，債務人於債權人得請求給付時，經
  其催告而未為給付者，自受催告時起，負遲延責任。」、「遲
  延之債務，以支付金錢為標的者，債權人得請求依法定利率計
  算之遲延利息。」、「應付利息之債務，其利率未經約定，亦
  無法律可據者，週年利率為百分之五。」民法第229條第2項前
  段、第233條第1項前段、第203 條復分別著有明文。本件原告
  對於被告之損害賠償請求權，係屬於未定給付期限之金錢債權
  ，揆諸前述規定，原告主張被告應自起訴狀繕本送達翌日，即
  94年1月8日起，負擔給付遲延之責任，於上開數額範圍內，亦
  屬有據。故原告請求被告各給付100,000元，及均自94年1 月8
  日起至清償日止，按年息百分之五計算之利息之範圍內，為有
  理由，應予准許。逾此部分之請求，為無理由，應予駁回。
六另本件原告陳明願供擔保後，請准宣告假執行，經核原告勝訴
  部分，合於規定，爰酌定相當之擔保金額，予以准許。又原告
  其餘之訴既經駁回，其該部分假執行之聲請，因訴之駁回而失
  所附麗，不應准許。
七本件事證已臻明確，兩造其餘主張、陳述及所提證據，經審酌
  與本院前揭判斷不生影響，毋庸再予審酌，併此敘明。
八訴訟費用負擔之依據：民事訴訟法第79條、第78條、第85條第
  1項前段。
中    華    民    國    95    年    3     月    9     日
                    民事第六庭法      官  姜悌文
以上正本係照原本作成
如對本判決上訴，須於判決送達後20日內向本院提出上訴狀，並
依上訴利益繳納上訴費。
中    華    民    國    95    年    3    月     10    日
                              法院書記官  蔡炎暾


司法院資訊處製作；財團法人民間司法改革基金會備份。
